ACORDAO-COMPLETO-2517946

ACÓRDÃO 18322/2021 ATA 39/2021 - PRIMEIRA CÂMARA

VISTA, relatada e discutida esta tomada de contas especial instaurada pelo extinto Ministério da Cultura em desfavor de A.S. Edições e Eventos Ltda. e de seu dirigente, Walter Gimenez de Mattos, em virtude da não comprovação da boa e regular gestão dos recursos captados mediante incentivo fiscal da Lei Rouanet, em face da omissão no dever de prestar contas dos recursos destinados ao Pronac 05-6907 - "Trancinha", cujo objetivo era a produção de um livro infantil paradidático, com tiragem de 45.000 exemplares.
ACORDAM os Ministros do Tribunal de Contas da União, reunidos em sessão da 1ª Câmara, ante as razões expostas pelo relator, e com fundamento nos arts. 1º, inciso I; 12, § 3º; 16, inciso III, alíneas "a" e "c" e §§ 2º e 3º; 19; 23, inciso III; 26; 28, inciso II, e 57 da Lei 8.443/1992 c/c os arts. 214, inciso III, alínea "a", e 217 do Regimento Interno, em: 
9.1. excluir o nome do responsável Walter Gimenez de Mattos do presente processo;
9.2. considerar A.S. Edições e Eventos Ltda. revel para todos os efeitos, dando-se prosseguimento ao processo;
9.3. julgar irregulares as contas de A.S. Edições e Eventos Ltda. e condená-la ao recolhimento aos cofres do Fundo Nacional de Cultura das quantias a seguir especificadas, atualizadas monetariamente e acrescidas de juros de mora a partir das datas discriminadas até a data do pagamento:
	Data de ocorrência
	Valor histórico (R$) 

	21/12/2007
	60.000,00

	28/12/2007
	4.000,00

	28/12/2007
	10.000,00

	31/1/2008
	30.000,00

9.4. fixar prazo de 15 (quinze) dias, a contar das notificações, para comprovação, perante o Tribunal, do recolhimento das dívidas acima imputadas;
9.5. autorizar a cobrança judicial das dívidas, caso não atendidas as notificações;
9.6. autorizar, caso venha a ser solicitado e se o processo não tiver sido remetido para cobrança judicial, o pagamento das dívidas em até 36 (trinta em seis) parcelas mensais consecutivas, a primeira a ser paga no prazo acima fixado e as demais, a cada 30 (trinta) dias a contar da parcela anterior, com incidência, sobre cada valor mensal atualizado monetariamente, de juros de mora, na forma da legislação em vigor, e alertar à responsável que a falta de comprovação do recolhimento de qualquer parcela importará no vencimento antecipado do saldo devedor;
9.7. encaminhar cópia desta decisão à responsável, à Secretaria Especial da Cultura e ao Procurador-Chefe da Procuradoria da República no Estado de São Paulo, para as providências cabíveis, com a informação de que o inteiro teor deste acórdão e do relatório e do voto que o fundamentam está disponível no endereço eletrônico www.tcu.gov.br/acordaos.

TOMADA DE CONTAS ESPECIAL. Instaurada pelo extinto Ministério da Cultura em desfavor de A.S. Edições e Eventos Ltda. e de seu dirigente, Walter Gimenez de Mattos, em virtude da não comprovação da boa e regular gestão dos recursos captados mediante incentivo fiscal da Lei Rouanet, em face da omissão no dever de prestar contas dos recursos destinados ao Pronac 05-6907  "Trancinha", cujo objetivo era a produção de um livro infantil paradidático, com tiragem de 45.000 exemplares.

Primeira Câmara

Secretaria Especial da Cultura

3. Responsáveis: A.S. Edições e Eventos Ltda. - ME (07.316.737/0001-67); Walter Gimenez de Mattos (XXX.469.608-XX)

13.1. Ministros presentes: Walton Alencar Rodrigues (Presidente) e Jorge Oliveira (Relator).
13.2. Ministros-Substitutos convocados: Augusto Sherman Cavalcanti e André Luís de Carvalho.

JORGE OLIVEIRA

Adoto como relatório, com os ajustes e correções promovidos pelo representante do Ministério Público junto ao TCU (peça 31) , a instrução produzida no âmbito da Secretaria de Controle Externo de Tomada de Contas Especial (peça 28) , a qual contou com a anuência do corpo diretivo da unidade técnica (peças 29 e 30) :
"INTRODUÇÃO
Cuidam os autos de tomada de contas especial instaurada pelo Ministério da Cultura - MinC (atual Secretaria Especial de Cultura) , em desfavor da A.S. Edições e Eventos Ltda. (CNPJ 07.316.737/0001-67) , e do dirigente da empresa, Walter Gimenez de Mattos (CPF XXX.469.608-XX) , em virtude da não comprovação da boa e regular gestão dos recursos captados mediante incentivo fiscal da 'Lei Rouanet', em face da omissão no dever de prestar contas dos recursos destinados ao Pronac 05-6907 - 'Trancinha', cujo objetivo era a produção de um livro infantil paradidático, com tiragem de 45.000 exemplares, conforme descrição constante da peça 3, p. 10.
HISTÓRICO
A Portaria MinC 306/2006 autorizou a captação do valor de apoio, totalizando R$ 118.909,14 no período de 23/6/2006 a 30/6/2008 (peça 3, p. 33 e 57) , recaindo o prazo para prestação de contas em 30/7/2008, conforme art. 75, §§ 1º e 2º da Instrução Normativa nº 1/2013 do MinC, a qual prevê o prazo máximo de trinta dias após o término do prazo de execução de um projeto para serem prestadas as contas.
Do total autorizado, foi captado pelo proponente R$ 104.000,00, conforme recibos de captação, de acordo com as seguintes informações:
	Data da captação
	Valor (R$) 
	Recibo mecenato

	21/12/2007
	60.000,00
	Peça 3, p. 39

	28/12/2007
	4.000,00
	Peça 3, p. 41

	28/12/2007
	10.000,00
	Peça 3, p. 40

	31/1/2008
	30.000,00
	Peça 3, p. 43

	Total
	104.000,00
	-

Realizou-se diligência ao Sr. Walter Gimenez de Mattos e à A.S. Edições e Eventos Ltda. requisitando a prestação de contas final, em julho de 2017, mas, mesmo com confirmação de entrega das notificações, os responsáveis não compareceram aos autos (peça 3, p. 44-54) .
Em face da não apresentação da prestação de contas final, a gestão empreendida no projeto foi quali¿cada como irregular, conforme o Parecer Final sobre a Prestação de Contas n° 706/2017 (peça 3, p. 59) , que determinou sua reprovação e deferiu a inabilitação da proponente. A reprovação constou também na Portaria 749/2017 (peça 3, p. 66) .
A reprovação das contas foi comunicada ao Sr. Walter Gimenez de Mattos e à A.S. Edições e Eventos Ltda., em dezembro de 2017 (peça 3, p. 61-64 e 79-80) , sem haver resposta nos autos.
Diante da não apresentação da prestação de contas e da consequente não demonstração da boa e regular gestão dos recursos repassados, assim como a não devolução dos recursos, instaurou-se o presente processo. Nesse sentido, no Relatório de TCE 12/2018 (peça 3, p. 81) , concluiu-se que o prejuízo importava no valor histórico de R$ 104.000,00, abatendo-se os eventuais valores restituídos, e imputando-se a responsabilidade solidária à A.S. Edições e Eventos Ltda. (CNPJ 07.316.737/0001-67) , e ao Sr. Walter Gimenez de Mattos (CPF XXX.469.608-XX) , como dirigente da organização. 
O Relatório de Auditoria 233/2019, da Controladoria-Geral da União (CGU) , ratificou o posicionamento do Tomador de Contas (peça 3, p. 104) . Após serem emitidos o Certificado de Auditoria e o Parecer do Dirigente (peça 3, p. 107-112) , o processo foi remetido a esse Tribunal.
No âmbito deste Tribunal, identificou-se que não foi encaminhado o pronunciamento do Ministro de Estado supervisor da área ou da autoridade de nível hierárquico equivalente, atestando ter tomado conhecimento do relatório do tomador de contas especial e do parecer do órgão de controle interno, conforme art. 10, inciso IV da IN TCU 71/2012.
Desta forma, foi realizada diligência à Secretaria Especial da Cultura para que apresentasse o documento (peça 7) , tendo o documento sido enviado a este Tribunal (peça 11, p. 10-11) .
Após análise dos autos, foi proposta a realização de citação da empresa A.S. Edições e Eventos Ltda. em decorrência da irregularidade descrita abaixo (peça 11) :
	a) Irregularidade: não comprovação da boa e regular gestão dos recursos captados com amparo no Pronac 05-6907, decorrente da omissão no dever de prestar contas dos valores transferidos;
	b) Dispositivos violados: arts. 37, caput, e 70, parágrafo único, da Constituição Federal; art. 93 do Decreto-Lei 200/67; IN-MinC 1/2012, art. 71, §§ 1ºe 2º; e IN-MinC 1/2013, arts. 75, 78 e 90, parágrafo único;
	c) Conduta: omitir-se no dever de prestar contas dos recursos captados com amparo no Pronac 05-6907, quando deveria tê-lo feito até 30/7/2008;
	d) Nexo de causalidade: a conduta descrita impediu o estabelecimento do nexo causal entre as possíveis despesas efetuadas com os recursos recebidos no âmbito do projeto Pronac 05-6907, gerando uma presunção de dano ao erário;
	e) Culpabilidade A.S. Edições e Eventos Ltda.: não há excludentes de ilicitude, de culpabilidade e de punibilidade; é razoável supor que a responsável tinha consciência da ilicitude de sua conduta; era exigível conduta diversa da praticada, qual seja, por meio de seus administradores, desincumbir-se do seu dever por meio da apresentação da prestação de contas no prazo e forma devidos;
	f) Valor original do débito e data:
	Data de ocorrência
	Valor histórico (R$) 

	21/12/2007
	60.000,00

	28/12/2007
	4.000,00

	28/12/2007
	10.000,00

	31/1/2008
	30.000,00

Valor atualizado até 3/11/2020: R$ 206.408,33
Em atendimento ao pronunciamento do titular da unidade técnica foi promovida a citação da responsável da seguinte maneira:
	Comunicação: Ofício 68549/2020 - Seproc (peça 19) 
Data da Expedição: 8/12/2020
Data da Ciência: não houve (motivo: ausente) (peça 20) 
Observação: Ofício enviado para o endereço da responsável, conforme pesquisa realizada na base de dados no sistema da Receita Federal, custodiada pelo TCU (peça 16) .
	
	Comunicação: Ofício 15505/2021 - Seproc (peça 22) 
Data da Expedição: 5/4/2021
Data da Ciência: 15/5/2021 (peça 23) 
Nome Recebedor: Shara Salomão
Observação: Ofício enviado para o endereço do administrador da empresa, Sr. Shivago Mhaohad Antonio Cezar Salomão, conforme pesquisa realizada na base de dados no sistema da Receita Federal, custodiada pelo TCU (peça 21) .
Fim do prazo para a defesa: 31/5/2021
	
	Comunicação: Edital 1007/2021-TCU/Seproc 15505/2021 (peça 25) 
Data da Expedição: 15/8/2021
Data da Ciência: 23/8/2021 (peça 26) 
Fim do prazo para a defesa: 8/9/2021
	
Conforme Despacho de Conclusão das Comunicações Processuais (peça 27) , as providências inerentes às comunicações processuais foram concluídas. 
Transcorrido o prazo regimental, a responsável permaneceu silente, devendo ser considerada revel, nos termos do art. 12, § 3º, da Lei 8.443/1992.
ANÁLISE DOS PRESSUPOSTOS DE PROCEDIBILIDADE DA IN/TCU 71/2012 E CUMPRIMENTO DO Acórdão 1772/2017-TCU-Plenário
Verifica-se que não transcorreram mais de dez anos desde o fato gerador (prazo final para prestação de contas) sem que tenha havido a notificação dos responsáveis pela autoridade administrativa federal competente (art. 6º, inciso II, c/c art. 19 da IN-TCU 71/2012, modificada pela IN-TCU 76/2016) , uma vez que a data limite para apresentar a prestação de contas final do Pronac 05-6907 recaiu em 30/7/2008, e a A.S. Edições e Eventos Ltda. (CNPJ 07.316.737/0001-67) foi tempestivamente notificada em 2017 (vide item 4 supra) .
Verifica-se que o valor atualizado do débito apurado, sem juros, em 1/1/2017, é superior a R$ 100.000,00, na forma estabelecida nos arts. 6º, inciso I, e 19, da IN-TCU 71/2012, modificada pela IN-TCU 76/2016.
A presente TCE está, assim, devidamente constituída e em condições de ser instruída.
	Em atendimento ao item 9.4 do Acórdão 1772/2017-TCU-Plenário (Relator Ministro-Substituto Augusto Sherman Cavalcanti) , foi efetuada pesquisa no sistema processual do TCU, e não foi encontrada mais nenhuma TCE em tramitação com débitos imputáveis aos responsáveis.
EXAME TÉCNICO
Da validade das notificações:
Preliminarmente, cumpre tecer breves considerações sobre a forma como são realizadas as comunicações processuais no TCU. A esse respeito, destacam-se o art. 179, do Regimento Interno do TCU (Resolução 155, de 4/12/2002) e o art. 4º, inciso III, § 1º, da Resolução TCU 170, de 30 de junho de 2004, in verbis:
'Art. 179. A citação, a audiência ou a notificação, bem como a comunicação de diligência, farse-ão:
I - mediante ciência da parte, efetivada por servidor designado, por meio eletrônico, fac-símile, telegrama ou qualquer outra forma, desde que fique confirmada inequivocamente a entrega da comunicação ao destinatário;
II - mediante carta registrada, com aviso de recebimento que comprove a entrega no endereço do destinatário;
III - por edital publicado no Diário Oficial da União, quando o seu destinatário não for localizado
 (...) 
Art. 3º As comunicações serão dirigidas à responsável, ou ao interessado, ou ao dirigente de órgão ou entidade, ou ao representante legal ou ao procurador constituído nos autos, com poderes expressos no mandato para esse fim, por meio de:
I - correio eletrônico, fac-símile ou telegrama;
II - servidor designado;
III - carta registrada, com aviso de recebimento;
IV - edital publicado no Diário Oficial da União, quando o seu destinatário não for localizado, nas hipóteses em que seja necessário o exercício de defesa.
Art. 4º. Consideram-se entregues as comunicações:
I - efetivadas conforme disposto nos incisos I e II do artigo anterior, mediante confirmação da ciência do destinatário;
II - realizadas na forma prevista no inciso III do artigo anterior, com o retorno do aviso de recebimento, entregue comprovadamente no endereço do destinatário;
III - na data de publicação do edital no Diário Oficial da União, quando realizadas na forma prevista no inciso IV do artigo anterior.
§ 1º O endereço do destinatário deverá ser previamente confirmado mediante consulta aos sistemas disponíveis ao Tribunal ou a outros meios de informação, a qual deverá ser juntada ao respectivo processo.
 (...) '
Bem se vê, portanto, que a validade da citação via postal não depende de que o aviso de recebimento seja assinado pelo próprio destinatário da comunicação, o que dispensa, no caso em tela, a entrega do AR em 'mãos próprias'. A exigência da norma é no sentido de o Tribunal verificar se a correspondência foi entregue no endereço correto, residindo aqui a necessidade de certeza inequívoca. 
Não é outra a orientação da jurisprudência do TCU, conforme se verifica dos julgados a seguir transcritos:
'São válidas as comunicações processuais entregues, mediante carta registrada, no endereço correto da responsável, não havendo necessidade de que o recebimento seja feito por ele próprio' (Acórdão 3648/2013-TCU-Segunda Câmara, Relator Min. José Jorge) ;
'É prescindível a entrega pessoal das comunicações pelo TCU, razão pela qual não há necessidade de que o aviso de recebimento seja assinado pelo próprio destinatário. Entregandose a correspondência no endereço correto do destinatário, presume-se o recebimento da citação.' (Acórdão 1019/2008-TCU-Plenário, Relator Min. Benjamin Zymler) ;
'As comunicações do TCU, inclusive as citações, deverão ser realizadas mediante Aviso de Recebimento - AR, via Empresa Brasileira de Correios e Telégrafos, bastando para sua validade que se demonstre que a correspondência foi entregue no endereço correto.' (Acórdão 1526/2007-TCU-Plenário, Relator Min. Aroldo Cedraz) .
A validade do critério de comunicação processual do TCU foi referendada pelo Supremo Tribunal Federal, nos termos do julgamento do MS-AgR 25.816/DF, por meio do qual se afirmou a desnecessidade da ciência pessoal do interessado, entendendo-se suficiente a comprovação da entrega do 'AR' no endereço do destinatário:
'Ementa: agravo regimental. Mandado de segurança. Desnecessidade de intimação pessoal das decisões do Tribunal de Contas da União. Art. 179 do Regimento Interno do TCU. Intimação do ato impugnado por carta registrada, iniciado o prazo do art. 18 da Lei nº 1.533/51 da data constante do aviso de recebimento. Decadência reconhecida. Agravo improvido.
O envio de carta registrada com aviso de recebimento está expressamente enumerado entre os meios de comunicação de que dispõe o Tribunal de Contas da União para proceder às suas intimações.
O inciso II do art. 179 do Regimento Interno do TCU é claro ao exigir apenas a comprovação da entrega no endereço do destinatário, bastando o aviso de recebimento simples.' 
Da revelia da responsável A.S. Edições e Eventos Ltda.
No caso vertente, a citação da responsável se deu de forma zelosa, visto que inicialmente se tentou realizar a citação no endereço proveniente da base de dados CNPJ da Receita Federal, conforme pesquisa realizada em sistema custodiado pelo TCU (peça 16) .
Como a entrega do ofício citatório não logrou sucesso (peça 20) , foi enviado novo ofício, desta vez para o endereço do administrador da empresa, Sr. Shivago Mhaohad Antonio Cezar Salomão, conforme pesquisa realizada na base de dados no sistema da Receita Federal, custodiada pelo TCU (peça 21) . Foi confirmado o recebimento do expediente neste endereço (peça 23) .
Ainda, realizou-se a citação da empresa por meio de edital publicado no Diário Oficial da União - DOU (peça 26) . Mesmo diante destas notificações, permaneceu silente.
Nos processos do TCU, a revelia não leva à presunção de que seriam verdadeiras todas as imputações levantadas contra os responsáveis, diferentemente do que ocorre no processo civil, em que a revelia do réu opera a presunção da verdade dos fatos narrados pelo autor (Acórdão 1009/2018-TCU-Plenário, Relator Min. Bruno Dantas; 2369/2013 - TCU - Plenário, Relator Min. Benjamin Zymler e 2449/2013 - TCU - Plenário, Relator Min. Benjamin Zymler) . Dessa forma, a avaliação da responsabilidade do agente não pode prescindir da prova existente no processo ou para ele carreada. 
Ao não apresentar sua defesa, a responsável deixou de produzir prova da regular aplicação dos recursos sob sua responsabilidade, em afronta às normas que impõem aos gestores públicos a obrigação legal de, sempre que demandados pelos órgãos de controle, apresentar os documentos que demonstrem a correta utilização das verbas públicas, a exemplo do contido no art. 93 do Decreto-Lei 200/1967: 'Quem quer que utilize dinheiros públicos terá de justificar seu bom e regular emprego na conformidade das leis, regulamentos e normas emanadas das autoridades administrativas competentes.' 
Mesmo as alegações de defesa não sendo apresentadas, considerando o princípio da verdade real que rege esta Corte, procurou-se buscar, em manifestações da responsável na fase interna desta Tomada de Contas Especial, se havia algum argumento que pudesse ser aproveitado a seu favor. 
No entanto, a responsável não se manifestou na fase interna, não havendo, assim, nenhum argumento que possa vir a ser analisado e posteriormente servir para afastar as irregularidades apontadas.
Em se tratando de processo em que a parte interessada não se manifestou acerca das irregularidades imputadas, não há elementos para que se possa efetivamente aferir e reconhecer a ocorrência de boa-fé na conduta da responsável, podendo este Tribunal, desde logo, proferir o julgamento de mérito pela irregularidade das contas, conforme os termos dos §§ 2º e 6º do art. 202 do Regimento Interno do TCU. (Acórdão 2064/2011-TCU-Primeira Câmara (relator Min. Ubiratan Aguiar) , 6.182/2011-TCU-1ª Câmara (relator Min. Weber de Oliveira) , 4.072/2010-TCU-1ª Câmara (Relator Min. Valmir Campelo) , 1.189/2009-TCU-1ª Câmara (Relator Min. Marcos Bemquerer) , 731/2008-TCU-Plenário (Relator Min. Aroldo Cedraz) .
Dessa forma, a responsável A.S. Edições e Eventos Ltda. deve ser considerada revel, nos termos do art. 12, § 3º, da Lei 8.443/1992, devendo as contas serem julgadas irregulares, condenando-a ao débito apurado.
Importa recordar que na instrução anterior (peça 13) , identificou-se que o Sr. José Francisco Pinto Júnior (CPF XXX.830.718-XX) e o Sr. Shivago Mhaohad Antonio Cezar Salomão (CPF XXX.732.638-XX) eram sócios administradores da empresa, tendo ingressado na organização em 9/2/2007 e em 17/7/2006, respectivamente. Por esta razão, deveriam ser responsabilizados solidariamente com a empresa.
Os dois ingressaram na empresa posteriormente à assinatura da proposta cultural, mas permaneceram no período do recebimento dos recursos. Como o sistema CNPJ da Receita Federal do Brasil não mostra a exclusão dos dois do quadro societário, entendemos que deveriam ser responsabilizados solidariamente pelo débito apurado.
Todavia, não se propôs a citação dos responsáveis, pois, em análise dos autos, verificou-se que houve o transcurso de mais de dez anos desde o fato gerador sem que tenha havido a sua notificação pela autoridade administrativa federal competente, contrariando o previsto no art. 6º, inciso II da IN-TCU 71/2012, modificada pela IN-TCU 76/2016.
Isso porque o prazo para apresentar a prestação de contas expirou em 30/7/2008, mas não foi realizada qualquer notificação aos responsáveis na fase interna.
Importante recordar que o transcurso do lapso de dez anos para dispensa de instauração da tomada de contas especial, nos termos do art. 6º, inciso II, c/c o art. 19 da IN/TCU 71/2012, apesar de admitido em tese, precisa ser avaliado em confronto com os elementos disponíveis em cada caso, com o objetivo de verificar se houve, de fato, prejuízo ao pleno exercício do contraditório e da ampla defesa. Esse é o entendimento firmado nos Acórdão 2511/2015-TCU-Plenário, rel. ANDRÉ DE CARVALHO; 2.630/2015-TCU-2a Câmara, rel. AUGUSTO NARDES; 3.535/2015-TCU-2a Câmara, rel. AUGUSTO NARDES; 9.570/2015-TCU-2a Câmara, rel. AUGUSTO NARDES; 444/2016-TCU-2a Câmara, rel. AUGUSTO NARDES; 2.024/2016-TCU-2a Câmara, rel. ANA ARRAES; 2.917/2018-TCU-Plenário, rel. BENJAMIN ZYMLER e 2.291/2019-TCU-2ª Câmara, rel. ANDRÉ DE CARVALHO, dentre outros.
No presente caso, entendemos que o lapso temporal compromete o exercício da ampla defesa e do contraditório, já que iria se exigir que os responsáveis apresentassem documentação relativa a projeto que expirou há mais de doze anos. E, ainda, tendo em vista que o projeto se tratava da produção e distribuição de livros (peça 3, p. 10 e 17) , a comprovação da distribuição dos exemplares dependeria, especialmente, de evidências produzidas com o auxílio de terceiros, como declarações de diversas entidades sobre dados relativos a obras de seu acervo de mais de dez anos atrás e de empresas que tivessem adquirido a obra.
Relevante também o fato de que conforme art. 73, §2º da IN 1/2010 do MinC, o proponente deveria manter os documentos fiscais originais e cópias de todos os cheques emitidos, frente e verso, pelo prazo de dez anos. Desta forma, vencido está o prazo de guarda de eventuais documentos fiscais que também poderiam comprovar as despesas realizadas com impressão e distribuição da obra, como transportadoras, correios, entre outros.
Em face de todo o exposto, resta caracterizado o não atendimento ao disposto no art. 6º, inciso II, da IN-TCU 71/2012, modificada pela IN-TCU 76/2016, pelo que se tem configurada a hipótese de arquivamento dos autos em face da aplicação do art. 19 da IN-TCU 71/2012, modificada pela IN-TCU 76/2016 para os responsáveis José Francisco Pinto Júnior (CPF XXX.830.718-XX) e o Sr. Shivago Mhaohad Antonio Cezar Salomão.
Prescrição da Pretensão Punitiva
Vale ressaltar que a pretensão punitiva do TCU, conforme Acórdão 1441/2016-TCU-Plenário, Relator Min. Benjamin Zymler, que uniformizou a jurisprudência acerca dessa questão, subordina-se ao prazo geral de prescrição indicado no art. 205 do Código Civil, que é de dez anos, contado da data de ocorrência da irregularidade sancionada, nos termos do art. 189 do Código Civil, sendo este prazo interrompido pelo ato que ordenar a citação, a audiência ou a oitiva dos responsáveis.
No caso em exame, ocorreu a prescrição, uma vez que a irregularidade sancionada se deu em 30/7/2008 e o ato de ordenação da citação ocorreu em 2020.
CONCLUSÃO
Em face da análise promovida na seção 'Exame Técnico', verifica-se que a responsável A.S. Edições e Eventos Ltda. não logrou comprovar a boa e regular aplicação dos recursos, instado a se manifestar, optou pelo silêncio, configurando a revelia, nos termos do § 3º, do art. 12, da Lei 8.443/1992. Ademais, inexistem nos autos elementos que demonstrem a boa-fé da responsável ou a ocorrência de outras excludentes de culpabilidade.
Verifica-se também que houve a prescrição da pretensão punitiva, conforme análise já realizada.
Tendo em vista que não constam dos autos elementos que permitam reconhecer a boa-fé da responsável, sugere-se que as suas contas sejam julgadas irregulares, nos termos do art. 202, § 6º, do Regimento Interno do TCU, com a imputação do débito atualizado monetariamente e acrescido de juros de mora, nos termos do art. 202, § 1º do Regimento Interno do TCU, descontado o valor eventualmente recolhido.
Por fim, como não houve elementos que pudessem modificar o entendimento acerca das irregularidades em apuração, mantém-se a matriz de responsabilização presente no Anexo I.
Quanto aos responsáveis Sr. José Francisco Pinto Júnior (CPF XXX.830.718-XX) e Sr. Shivago Mhaohad Antonio Cezar Salomão (CPF XXX.732.638-XX) , em virtude de análise realizada no 'exame técnico', propõe-se o arquivamento dos autos para eles.
PROPOSTA DE ENCAMINHAMENTO
Diante do exposto, submetem-se os autos à consideração superior, propondo:
arquivar os autos para José Francisco Pinto Júnior (CPF XXX.830.718-XX) e Shivago Mhaohad Antonio Cezar Salomão (CPF XXX.732.638-XX) com fundamento no art. 6º, inciso II, c/c o art. 19 da IN/TCU 71/2012;
considerar revel a responsável A.S. Edições e Eventos Ltda. (CNPJ 07.316.737/0001-67) , para todos os efeitos, dando-se prosseguimento ao processo, com fulcro no art. 12, § 3º, da Lei 8.443/1992; 
julgar irregulares, nos termos dos arts. 1º, inciso I, 16, inciso III, alíneas b e c, da Lei 8.443/1992, c/c os arts. 19 e 23, inciso III, da mesma Lei, as contas da responsável A.S. Edições e Eventos Ltda. (CNPJ 07.316.737/0001-67) , condenando-a ao pagamento das importâncias a seguir especificadas, atualizadas monetariamente e acrescidas dos juros de mora, calculadas a partir das datas discriminadas até a data da efetiva quitação do débito, fixando-lhe o prazo de quinze dias, para que comprove, perante o Tribunal, o recolhimento das referidas quantias aos cofres do Fundo Nacional de Cultura, nos termos do art. 23, inciso III, alínea 'a', da citada lei, c/c o art. 214, inciso III, alínea 'a', do Regimento Interno do TCU.  
		Débitos relacionados à responsável A.S. Edições e Eventos Ltda. (CNPJ 07.316.737/0001-67) :
	Data de ocorrência
	Valor histórico (R$) 

	21/12/2007
	60.000,00

	28/12/2007
	4.000,00

	28/12/2007
	10.000,00

	31/1/2008
	30.000,00

autorizar, desde logo, a cobrança judicial das dívidas, caso não atendida a notificação, na forma do disposto no art. 28, inciso II, da Lei 8.443/1992;
autorizar também, desde logo, se requerido, com fundamento no art. 26, da Lei 8.443, de 1992, c/c o art. 217, §§ 1º e 2º do Regimento Interno do TCU, o parcelamento da (s) dívida (s) em até 36 parcelas, incidindo, sobre cada parcela, corrigida monetariamente, os correspondentes acréscimos legais, fixando-lhe o prazo de quinze dias, a contar do recebimento da notificação, para comprovar, perante o Tribunal, o recolhimento da primeira parcela, e de trinta dias, a contar da parcela anterior, para comprovar os recolhimentos das demais parcelas, devendo incidir, sobre cada valor mensal, atualizado monetariamente, os juros de mora devidos, no caso do débito, na forma prevista na legislação em vigor, alertando a responsável de que a falta de comprovação do recolhimento de qualquer parcela importará o vencimento antecipado do saldo devedor, nos termos do § 2º do art. 217 do Regimento Interno deste Tribunal; 
enviar cópia do Acórdão a ser prolatado à Procuradoria da República no Estado de SP, nos termos do § 3º do art. 16 da Lei 8.443/1992, c/c o § 7º do art. 209 do Regimento Interno do TCU, para adoção das medidas cabíveis; e
enviar cópia do Acórdão que vier a ser proferido à Secretaria Especial da Cultura e à responsável, para ciência;
informar à Procuradoria da República no Estado de SP, à Secretaria Especial da Cultura e à responsável que a presente deliberação, acompanhada do Relatório e do Voto que a fundamentam, está disponível para a consulta no endereço www.tcu.gov.br/acordaos, além de esclarecer que, caso requerido, o TCU poderá fornecer sem custos as correspondentes cópias, de forma impressa; e
informar à Procuradoria da República no Estado de SP que, nos termos do parágrafo único do art. 62 da Resolução TCU 259/2014, os procuradores e membros do Ministério Público credenciados nesta Corte podem acessar os presentes autos de forma eletrônica e automática, ressalvados apenas os casos de eventuais peças classificadas como sigilosas, as quais requerem solicitação formal."
		É o relatório.

não há

Procurador Júlio Marcelo de Oliveira

TOMADA DE CONTAS ESPECIAL. RECURSOS CAPTADOS MEDIANTE INCENTIVO FISCAL DA LEI ROUANET. OMISSÃO NO DEVER DE PRESTAR CONTAS. TRANSCURSO DE PRAZO SUPERIOR A DEZ ANOS SEM NOTIFICAÇÃO DE DOIS DOS RESPONSÁVEIS. INOCORRÊNCIA DE GESTÃO DOS RECURSOS PELO TERCEIRO RESPONSÁVEL. CITAÇÃO DA PESSOA JURÍDICA. REVELIA. PRESCRIÇÃO DA PRETENSÃO PUNITIVA. IRREGULARIDADE DAS CONTAS. CONDENAÇÃO EM DÉBITO.

TOMADA DE CONTAS ESPECIAL (TCE)

Secretaria de Controle Externo de Tomada de Contas Especial (SecexTCE)

Em exame tomada de contas especial instaurada pelo extinto Ministério da Cultura em desfavor de A.S. Edições e Eventos Ltda. e de seu dirigente, Walter Gimenez de Mattos, em virtude da não comprovação da boa e regular gestão dos recursos captados mediante incentivo fiscal da Lei Rouanet, em face da omissão no dever de prestar contas dos recursos destinados ao Pronac 05-6907 - "Trancinha", cujo objetivo era a produção de um livro infantil paradidático, com tiragem de 45.000 exemplares. Os recursos foram captados em dezembro de 2007 e janeiro de 2008, no total de R$ 104.000,00, em valor histórico.
No âmbito deste Tribunal, verificou-se que Walter Gimenez de Mattos foi excluído da sociedade empresária em fevereiro de 2007, não tendo, portanto, gerido os recursos captados no âmbito do projeto incentivado.
Por outro lado, José Francisco Pinto Júnior e Shivago Mhaohad Antonio Cezar Salomão eram sócios administradores da empresa na época da utilização dos recursos e, nessa condição, deveriam ter sido responsabilizados solidariamente com a empresa. Entretanto, nenhum deles foi sequer notificado pela autoridade administrativa competente. Tendo transcorrido mais de dez anos da data limite para prestação de contas, e havendo efetivo prejuízo ao exercício da ampla defesa, não seria possível sua citação no âmbito do TCU, em harmonia com o disposto nos arts. 6º, II, e 19 da Instrução Normativa-TCU 71/2012.
A pessoa jurídica foi, então, regularmente citada, não recolheu o débito nem apresentou defesa. Por não atender à citação, deve a responsável ser considerada revel para todos os efeitos, tendo regular prosseguimento o processo, consoante previsto no art. 12, § 3º, da Lei 8.443/92.
A Secretaria de Controle Externo de Tomada de Contas Especial propôs julgar irregulares as contas de A.S. Edições e Eventos Ltda., condenando-a ao ressarcimento do valor total captado, corrigido monetariamente e acrescido de juros de mora.
O Ministério Público junto ao TCU concordou com a proposta da unidade técnica.
Alinho-me aos pareceres precedentes, cujos argumentos incorporo às minhas razões de decidir.
O dever de prestar contas, de matriz constitucional, é inerente à gestão de recursos públicos, constituindo um dos pilares do sistema republicano. Segundo jurisprudência pacífica do Tribunal de Contas da União e do Supremo Tribunal Federal, ao gestor incumbe provar a boa e regular aplicação do dinheiro público recebido, sendo seu o ônus da prova. Cabe-lhe, dessa forma, apresentar, a tempo e a hora, em boa ordem, toda a documentação comprobatória da aplicação dos valores que lhe foram confiados, sendo certo que tal comprovação deva ser feita mediante o estabelecimento do nexo entre o desembolso dos recursos federais recebidos e os comprovantes relacionados às despesas realizadas.
O processo de tomada de contas especial, tendo em vista a sua natureza jurídica e a sua finalidade de avaliar a correta aplicação de recursos públicos por parte daquele que o geriu, é um processo eminentemente documental, cabendo ao gestor apresentar os documentos exigidos pela lei para comprovar a correta aplicação dos recursos recebidos.
No presente caso, a omissão da responsável em prestar contas e a ausência de qualquer elemento de defesa que lhe possa ser aproveitado impedem aferir a destinação dada aos valores captados, impondo-se, em consequência, o julgamento pela irregularidade das contas e a condenação em débito pela totalidade dos recursos.
Quanto à multa prevista nos arts. 19 e 57 da Lei 8.443/1992, ocorreu a prescrição da pretensão punitiva, em sintonia com o paradigmático Acórdão 1441/2016-TCU-Plenário, da relatoria do Ministro Benjamin Zymler, haja vista o transcurso de mais de dez anos entre a data limite para apresentação das contas e o ato que ordenou a citação da responsável no TCU.
Ante o exposto, VOTO pela adoção da minuta de acórdão que submeto a este Colegiado.
TCU, Sala das Sessões, em 16 de novembro de 2021.
JORGE OLIVEIRA 
Relator